---
title: "Práctica 10. Prueba repaso."
author: "Mi nombre"
date: "`r Sys.Date()`"
output: 
  html_document:
    toc: true
    toc_depth: 3
    toc_float: true
---

```{r setup, include=FALSE}
knitr::opts_chunk$set(echo = TRUE)
```





### Ejercicio 1

La primera tarea consiste en importar la base de datos df_iam2.csv. Es importante saber en qué directorio estamos trabajando

```{r}



```

### Ejercicio 2

Debes crear la variable edad a partir de la fecha de nacimiento, sabiendo que la fecha de fin de estudio fue el 31/12/2023.

Además debes recodificar la variable imc en tres categorías: Bajo si imc\<20, normal si imc entre 20 y 30 y alto si imc\>30. Llama a la nueva variable imc_r

```{r}

```

### Ejercicio 3

Describe las proporciones de hombres y mujeres en cada una de las categorías de la variable `iam1` . Usa las funciones `table`y `prop.table`

```{r}


```

### Ejercicio 4

Describe la variable edad, encuentra su media y su desviación estándar, así como el recorrido intercuartil. Da tu opinión sobre si se puede distribuir como una normal o no.

Puedes usar la función `describe` del paquete `psych`

Después describe la distribución de la variable `edad` en hombres y mujeres utilizando la función `by`

```{r}



```

### Ejercicio 5

Haz un histograma con la variable `colesterol`. Después haz un boxplot de la distribución del colesterol en personas sin/con `iam` . Las funciones a utilizar son `hist` y `boxplot` . ¿Te parece que la distribución del colesterol en pacientes sin/con iam pueda asemejarse a una normal? ¿Hay diferencias esperables entre los niveles de colesterol en pacientes sin /con iam?

```{r}
     
```

```{r}

```



### Ejercicio 6

Debes calcular la media y el IC 95% del `imc` en hombres y en mujeres. Usa la función `group.CI` del paquete `Hmisc.`

Explica qué significa ese IC del 99%

```{r}

```



### Ejercicio 7

Representa gráficamente las estimaciones y los IC del 95% del ejercicio anterior. Usa la función `plotmeans` del paquete `gplots`

```{r}

```

### Ejercicio 8

Calcula la proporción de personas que sufren IAM con los métodos de Wilson y Clopper-Pearson (exacto). Instala el paquete `Hmisc` , y entonces puedes usar su función `binconf`

```{r}

```

### Ejercicio 9

Ahora representa los IC anteriores con la función `plot`

```{r}

```

