---
title: "<span style ='font-size:40px; font-weight:bold;'>Práctica 3. Introducción y manipulación de datos en R (2)</span>" 

autor: "Jesús Martín Fernández"
format: 
  html:
       toc: true
       toc-title: "Contenidos"
       toc-location: left
editor: visual
---

## 1. Data frame

Un **data frame** en R es una estructura de datos bidimensional que, a primera vista, se parece a una matriz, pero es más versátil. Mientras que una matriz solo puede contener datos del mismo tipo en todas sus celdas, un data frame permite que diferentes columnas tengan distintos tipos de datos, como numéricos, caracteres o lógicos. Esto hace que los data frames sean ideales para análisis estadísticos y manipulación de datos donde se necesitan múltiples tipos de variables, en contraste con las matrices, que son más adecuadas para operaciones matemáticas homogéneas.

### 1.1. Creación de un dataframe.

Los dataframe pueden crearse de diferentes formas.

La primera de ella es a partir de un número de vactores de igual longitud

```{r}
n<-10
v1 <- sample(c("Varón", "Mujer"), size = n, replace = TRUE)
v2 <- sample(c("Sí", "No"), size = n, replace = TRUE)
v3 <- sample(102:162, size = n, replace = TRUE)
v4 <- sample(60:96, size = n, replace = TRUE)             
```

Ahora construimos el dataframe

```{r}
df <- data.frame(v1, v2, v3, v4)
df
```

Se pueden etiquetar las columnas

```{r}
df <- data.frame(Sexo = v1, Fumador = v2, TAS = v3, TAD = v4)
df
```

La misma acción podría hacerse con la función `colnames`

```{r}
colnames(df) <- c("Sexo", "Fumador", "TAS", "TAD")
df
```

A este dataframe se le puede añadir una columna

```{r}
DM<- c("No", "Sí","No","No","Si","No","No","Si","No","No")
df1<- data.frame(df,DM)
df1
```

Se conseguiría el mismo resultado con la función `cbind`

```{r}
df1<-cbind (df, DM)
df1
```

También se podría añadir una fila (debe tener las mismas variables) con la función `rbind`

```{r}
n.file<- c("Varón", "No", 136, 78, "No")
df2<- rbind (df1,n.file)
df2

```

Un dataframe puede obtenerse a partir de otra. Vamos a obtener nuevas datframes a partir de `df2`´. Imaginemos que queremos obtener `df3` eliminando las filas 1 a 5. Puede hacerse de varios modos

```{r}
df3<- df2[-c(1,2,3,4,5), ]                                           
df3

df3<- df2[6:11, ]                                           
df3

```

También puede crearse un dataframe a partir de otro eliminando columnas. Probemos a obtener `df4` desde `df3` eliminando las columnas TAD y DM

```{r}
df4<- df3[ , -c(4:5)]
df4
```

### 1.2 Importación de un dataframe

En muchas ocasiones importamos a R bases de datos u hojas de cálculo creados con otras herramientas. Vamos a ver cómo se hacen estas operaciones.

-   Importación de una base de datos CSV (Comma-Separated Values).

Se hace con la función `read.csv`

df \<- read.csv("ruta/del/archivo.csv")

-   Importación desde un archivo de texto (.txt)

Se usa la función read.table

df \<- read.table("ruta/del/archivo.txt", header = TRUE, sep = "\\")

Le estamos diciendo que lea la primera fila como encabezados y que use el separador con la instrucción `sep`

-   Importación desde una hoja de cálculo excel

Primero debe instalarse la librería `readxl`

library(readxl) df \<- read_excel("ruta/del/archivo.xlsx", sheet = 1)

La instrucción sheet permite elegir la hoja que leerá.

-   Importación desde Stata (.dta) y SPSS (.sav)

Primero debe instalarse la librería `haven` (la librería `foreign` se usaba para versiones más antiguas de Stata y SPSS

library(haven) df \<- read_dta("ruta/del/archivo.dta")

library(haven) df \<- read_sav("ruta/del/archivo.sav")

### 1.3 Operando con un dataframe

Vamos a hacer algunas operaciones básicas con el `df2`

Reordenar el dataframe en función del orden de una variable. Lo haremos con la bas `df2` y la función `order`

```{r}
#df2<-df2[order(df2$Sexo, -df2$TAS), ]   
#Ordena df2 primero por el sexo en orden creciente y luego por la TAS en orden decreciente

```

Da un error porque TAS se convirtió en `character` cuando usamos la función `rbind` . Así que debemos cambiar TAS a variable numérica `integer`

```{r}

class(df2$TAS)
df2$TAS <- as.integer(df2$TAS)

df2_sorted <- df2[order(df2$Sexo, -df2$TAS), ]

df2_sorted

```

-   Seleccionar un subgrupo de casos o variables

Ya se mencionó como seleccionar casos y variables para construir un nuevo dataframe a partir de otro antiguo.

Pero hay otra formas de sleeccionar partes de un dataframe. Volvemos a usar `df2`y la función `subset`

```{r}
df2
df2_h <- subset(df2,  Sexo == "Varón") 
# Condición: selección de los "Hombres" en la variable "Sexo". 
df2_h

```

La misma función sirve para seleccionar solo algunas variables de un dataset

```{r}
df2_h2 <- subset(df2_h, select = c("TAS","TAD"))
df2_h2
```

En realidad esa función no difiere de la ya explicada

```{r}
df2_h2 <- df2_h[, c("TAS", "TAD")]
df2_h2


```

-   Creación de una nueva variable

En el dataframe `df2` vamos a crear la variable `HTA` ("Si"/"No") cuando TAS\>=140 o TAD\>=90

```{r}
df2$HTA[df2$TAS >= 140 | df2$TAD >=90] <- "Sí"
df2$HTA[df2$TAS < 140 & df2$TAD <90] <- "No"
df2
```

-   Recodificación de una variable

Se pueden atribuir nuevos valores a una variable por ejemplo para codificarla. A partir de `df2` añadimos la variable Edad , creando `df2_E`

```{r}
Edad<-c(38,48,52,60,70,49,52,72,68,61,59)
class (Edad)
df2_E<-data.frame (df2, Edad)
str (df2_E)
```

Vamos a categorizar la Edad en tres categorías usando los puntos de corte de 50 y 65 años

```{r}
class (df2_E$Edad)
df2_E$Edad[df2_E$Edad > 64] <- "65 y más años"
df2_E$Edad[df2_E$Edad > 50 & df2_E$Edad < 65] <- "Entre 50 y 64 años"
df2_E$Edad[df2_E$Edad <50] <- "Menor de 50 años"
# Se podría hacer también con la función `cut`
#df2_E$Edad <- cut(df2_E$Edad, breaks = c(-Inf, 50, 65, Inf), #
# Asignar etiquetas a los intervalos
#labels = c("Menor de 50 años", "Entre 50 y 64 años", "65 y más años"))
df2_E
```

Finalmente, vamos a cambiar el nombre a una variable de `df2_E` . Vamos a cambiar el nombre de la variable Tabaco por Fumador.

```{r}
names(df2_E)[names(df2_E) == "Fumador"] <- "Tabaco"
df2_E
```

En la siguiente tabla resumimos algunas de las funciones utilizadas en el dataframe y otras básicas para un dataframe genérico df

| Función        | Descripción                                                   | Ejemplo                     | Resultado                                     |
|----------------|---------------------------------------------------------------|-----------------------------|-----------------------------------------------|
| head           | Muestra las primeras filas del dataframe                      | head(df)                    | Primeras 6 filas del dataframe df             |
| tail           | Muestra las últimas filas del dataframe                       | tail(df)                    | Últimas 6 filas del dataframe df              |
| nrow           | Devuelve el número de filas del dataframe                     | nrow(df)                    | Número total de filas en df                   |
| ncol           | Devuelve el número de columnas del dataframe                  | ncol(df)                    | Número total de columnas en df                |
| dim            | Devuelve un vector con el número de filas y columnas          | dim(df)                     | Dimensiones del dataframe (filas, columnas)   |
| summary        | Muestra un resumen estadístico de cada columna del dataframe  | summary(df)                 | Resumen estadístico de las columnas de df     |
| str            | Muestra la estructura interna del dataframe                   | str(df)                     | Estructura y tipo de datos en df              |
| colnames       | Devuelve o establece los nombres de las columnas              | colnames(df)                | Nombres de las columnas de df                 |
| rownames       | Devuelve o establece los nombres de las filas                 | rownames(df)                | Nombres de las filas de df                    |
| subset         | Extrae subconjuntos del dataframe basados en condiciones      | subset(df, column \> value) | Subconjunto de df donde column \> value       |
| df\[column\]   | Selecciona una columna específica del dataframe               | df\$column                  | Vector con los datos de column                |
| df\[row, col\] | Selecciona un elemento o subconjunto específico del dataframe | df\[1, 2\]                  | Elemento en la primera fila y segunda columna |
| df\[, col\]    | Selecciona todas las filas para una columna específica        | df\[, 2\]                   | Todos los datos de la segunda columna         |
| df\[row, \]    | Selecciona todas las columnas para una fila específica        | df\[1, \]                   | Todos los datos de la primera fila            |
| apply          | Aplica una función a lo largo de las filas o columnas         | apply(df, 2, mean)          | Media de cada columna de df                   |
| rbind          | Añade filas al dataframe                                      | rbind(df, new_row)          | Nuevo dataframe con new_row añadido           |
| cbind          | Añade columnas al dataframe                                   | cbind(df, new_column)       | Nuevo dataframe con new_column añadido        |
| merge          | Combina dos dataframes basados en una clave común             | merge(df1, df2, by = "key") | Dataframe combinado de df1 y df2              |
| order          | Ordena un dataframe según una o más columnas                  | df\[order(df\$column), \]   | Dataframe df ordenado por column              |
| na.omit        | Elimina filas con valores NA del dataframe                    | na.omit(df)                 | Dataframe df sin filas con valores NA         |

## 2. Array

Un array en R es una estructura de datos multi-dimensional que permite almacenar y manipular datos en más de dos dimensiones, extendiendo así las capacidades de los vectores y matrices.

Los arrays son útiles cuando se necesita trabajar con datos que tienen más de dos dimensiones, como por ejemplo en análisis de series temporales, datos espaciales, o cualquier situación en la que se manejen múltiples capas de datos relacionados entre sí.

Vamos a ver un ejemplo de creación de un array en el que archivamos las temperaturas diarias en tres ciudades distintas, tomadas en dos momentos del día

```{r}
# Temperaturas diarias para 3 ciudades durante 7 días
# Cada ciudad tiene 2 temperaturas al día (mañana y tarde)
temperaturas <- c(
  # Ciudad 1: (mañana, tarde para 7 días)
  20, 25,  # Día 1
  22, 27,  # Día 2
  24, 29,  # Día 3
  26, 31,  # Día 4
  28, 33,  # Día 5
  30, 35,  # Día 6
  32, 37,  # Día 7
  
  # Ciudad 2: (mañana, tarde para 7 días)
  18, 23,  # Día 1
  19, 24,  # Día 2
  21, 26,  # Día 3
  22, 27,  # Día 4
  24, 29,  # Día 5
  25, 30,  # Día 6
  27, 32,  # Día 7
  
  # Ciudad 3: (mañana, tarde para 7 días)
  28, 33,  # Día 1
  29, 34,  # Día 2
  30, 35,  # Día 3
  32, 37,  # Día 4
  33, 38,  # Día 5
  35, 40,  # Día 6
  37, 41   # Día 7
)

# Crear el array
# Dimensiones: 7 días, 3 ciudades, 2 períodos del día (mañana y tarde)
temp_array <- array(temperaturas, dim = c(7, 3, 2))

# Asignar nombres a las dimensiones para mayor claridad
dimnames(temp_array) <- list(
  Días = paste("Días", 1:7),        # Nombres para los días
  Ciudad = paste("Ciudad", 1:3),     # Nombres para las ciudades
  Periodo = c("Mañana", "Tarde") )

# Mostrar el array
print(temp_array)
```

## 3. Lista

Una lista es una estructura de datos muy flexible y versátil que permite almacenar elementos de diferentes tipos y tamaños. A diferencia de los vectores y matrices, que requieren que todos sus elementos sean del mismo tipo, las listas pueden contener elementos de tipos variados, incluyendo números, cadenas de texto, vectores, matrices, dataframes e incluso otras listas.

Las listas permiten realizar manipulaciones de datos complejas. Puedes acceder a cada componente de una lista de forma individual y realizar operaciones específicas sobre ellos.

Algunas funciones en R, especialmente en paquetes de análisis y modelado, devuelven resultados en forma de listas. Estas listas pueden contener múltiples componentes, como coeficientes del modelo, estadísticas, gráficos y otros resultados.

Veamos un ejemplo básico de creación de una lista y a mostrar el resultado

```{r}
lista <- list(
  Nombres = c("Carlos", "Ana"), # Vector con nombres de los sujetos
  Edades = c(25, 30),           # Vector con edades de los sujetos
  Calificaciones = list(c(88, 92, 75), c(90, 85, 80))  # Lista con vectores de calificaciones
)

# Mostrar la lista
print(lista)
```

## **4. Ejercicios con un dataframe**

Vamos a recuperar el dataframe df_prueba (es un archivo.csv) en tu directorio y el encabezamiento de sus variables.

```{r, eval=FALSE}

df_prueba <- read.csv("C:/Users/jesus.martin/OneDrive - Universidad Rey Juan Carlos/Escritorio/Prácticas/df_prueba.csv")

#Ten en cuenta que debe revisarse el "pathway" del directorio

head(df_prueba)

```

Ahora etiqueta la variable sex (0= Mujer; 1 = varón), y fum e iam (0=No; 1=Sí), pero nombra de otra forma las variables etiquetadas

```{r, eval=FALSE}
# Etiquetar las variables
df_prueba$sex_label <- ifelse(df_prueba$sex == 0, "Mujer", "Varón")
df_prueba$fum_label <- ifelse(df_prueba$fum == 0, "No", "Sí")
df_prueba$iam_label <- ifelse(df_prueba$iam == 0, "No", "Sí")


# Mostrar las primeras filas del dataframe con las nuevas etiquetas
head(df_prueba)
#ver la estructura del fataframe
str (df_prueba)
```

Ves alguna diferencia entre ¿fum y fum label?

Borra las variables etiquetadas y, ahora crea una variable factor y luego la etiquetas, puedes hacerlo sobre la misma variable

```{r, eval=FALSE}

#Las variables etiquetadas en el ejemplo anterior (sex_label,...) son variables caracter y no se puede operar con ellas. Las borramos
# Eliminar las columnas "sex_label", "fum_label" "iam_label"
df_prueba$fum_label <- NULL
df_prueba$sex_label <- NULL
df_prueba$iam_label <- NULL

# Verificar que las columnas han sido eliminadas
head(df_prueba)
# Convertir variables a factor con etiquetas

df_prueba$sex <- factor(df_prueba$sex, levels = c(0, 1), labels = c("Mujer", "Varón"))
df_prueba$fum <- factor(df_prueba$fum, levels = c(0, 1), labels = c("No", "Sí"))
df_prueba$iam <- factor(df_prueba$iam, levels = c(0, 1), labels = c("No", "Sí"))


# Mostrar las primeras filas del dataframe con los factores etiquetados
head(df_prueba)


```

Crea una nueva variable, IMC y recategorizala en los grupos "bajo" si IMC \<20, "normal" si 20\<=IMC\<30 y "obesidad" si 30\<=IMC

```{r, eval=FALSE}

df_prueba$IMC <- df_prueba$peso / (df_prueba$alt / 100)^2
df_prueba$IMC <- round(df_prueba$IMC, 2) #redondeamos a 2 decimales
df_prueba$IMC_r <- cut(df_prueba$IMC,
                       breaks = c(-Inf, 20, 30, Inf),
                       labels = c("Bajo", "Normal", "Obesidad"))

#En esta orden los valores no son incluidos en la categoría inferior. 
#Si quisiesemos que sí se incluyesen el código debería escribirse así

#df_prueba$IMC_r <- cut(df_prueba$imc, breaks = c(-Inf, 20, 30, Inf/),labels = c("Bajo", "Normal", "Obesidad"),right = FALSE)
# Verificamos la nueva columna
table(df_prueba$IMC_r)

```

Qué información tienes de las variables continuas? ¿y de las variables factor?

```{r, eval=FALSE}
# Resumen de las variables cuantitativas
summary(df_prueba[, c("edad", "alt", "peso", "colesterol", "IMC")])

# Resumen de las variables categóricas (factores)
summary(df_prueba[, c("sex", "fum", "iam", "IMC_r")])
```

Haz un descriptivo de la variable "colesterol" en hombres y en mujeres y de la variable "iam" en hombres y en mujeres

```{r, eval=FALSE}

summary(df_prueba$colesterol[df_prueba$sex == "Mujer"])
summary(df_prueba$colesterol[df_prueba$sex == "Varón"])


summary(df_prueba$iam[df_prueba$sex == "Mujer"])
summary(df_prueba$iam[df_prueba$sex == "Varón"])

```

Realiza un histograma de la variable "altura" y un box plot de la variable ""colesterol"

```{r, eval=FALSE}
# Histograma de la altura
hist(df_prueba$alt, main = "Histograma de Altura", xlab = "Altura (cm)", col = "lightblue", border = "black")
# Boxplot del colesterol
boxplot(df_prueba$colesterol, main = "Boxplot de Colesterol", ylab = "Colesterol", col = "lightgreen")
```

Crea un gráfico que correlacione "peso" y "altura"

```{r, eval=FALSE}
# Crear el gráfico de dispersión
plot(df_prueba$alt, df_prueba$peso,
     main = "Relación entre Altura y Peso",
     xlab = "Altura (cm)",
     ylab = "Peso (kg)",
     pch = 19, # Tipo de punto
     col = "lightblue")

```

Finalmente, selecciona en el df_prueba a los sujetos varones con colesterol \>200 y que cuya variable iam="SÍ", comprueba cuantos sujetos son y guarda el nuevo data frame como un fichero .csv. ¿En qué carpeta guardará el fichero si no especificas nada?

```{r, eval=FALSE}
df_prueba2 <- df_prueba[df_prueba$sex == "Varón" & df_prueba$colesterol > 200 & df_prueba$iam == "Sí", ]
df_prueba2
write.csv(df_prueba2, file = "df_prueba2.csv", row.names = FALSE)
```
