---
title: "<span style ='font-size:40px; font-weight:bold;'>Práctica 11. Comparación de proporciones (II)</span>" 

author: 
  "Jesús Martín Fernández"
format: 
  pdf:
       pdf-engine: pdflatex
       toc: true
       toc-title: "Contenidos"
       toc-location: left
editor: visual
---

## 1. Introducción

Las comparaciones muestrales de proporciones son herramientas estadísticas esenciales para evaluar las diferencias significativas en la frecuencia de ocurrencia de eventos entre grupos. Estas comparaciones pueden realizarse en contextos de datos individuales y datos emparejados. En el caso de los datos individuales, donde se analizan dos o más grupos independientes, se emplean pruebas como el Chi-cuadrado de Pearson. Para llevar a cabo estos contrastes, es fundamental construir una tabla que resuma las frecuencias observadas y esperadas, la cual puede elaborarse manualmente o generarse a partir de las variables de un dataframe. En contraste, cuando se trabaja con datos emparejados, se examinan las proporciones de eventos en situaciones donde los sujetos están relacionados, como en estudios que analizan resultados antes y después de una intervención. En este contexto, se utiliza el Test de McNemar para identificar cambios en la proporción de respuestas entre los pares de sujetos. Sin embargo, cuando se dispone de una variable con más de dos categorías en datos emparejados, el Test de Cochran se convierte en una herramienta adecuada, permitiendo evaluar la simetría y las diferencias en las proporciones a lo largo de múltiples niveles. Adicionalmente, se puede aplicar el Chi-cuadrado de tendencia lineal para explorar si la proporción de un carácter presenta una tendencia lineal en función de una variable ordinal, lo que es crucial para obtener conclusiones significativas en estudios que involucran categorías complejas

### 1.1. Preparando la base de datos

En primer lugar, vamos a seleccionar, como siempre, nuestro directorio de trabajo y a obtener la dase de datos de trabajo, en este caso df_iam3, que puedes obtener de la Carpeta de la Práctica 9 en el Aula Virtual:

```{r}
#setwd()
getwd ()

df_iam3<-read.csv ("df_iam3.csv")
```

Recuerda que , en esta base se recogen una serie de características de 984 sujetos. De todos se incluyeron características sociodemográficas ( `fech_nac`, `sex` y `clas_soc` ), clínicas (`hta` , `DM`, `colesterol` , `salud` ) y el hábito tabáquico (`fum`). En un momento en el tiempo se recogió qué sujetos habían tenido un evento tipo infarto de miocardio `iam`). Posteriormente se siguió a los sujetos hasta otro punto en el tiempo. Tras ese punto t, sólo se recogió si el sujeto seguía fumando tras el primer infarto (`fum_p`) , la cifra de colesterol (`colesterol_p`), la percepción de salud posterior al infarto (`salud_p` ) y la ocurrencia de un nuevo reinfarto (`iam2`).

Vamos a obtener la variable edad (en años cumplidos), suponiendo que la fecha final de seguimiento es el 31/12/2023 a partir de la variable `fech_nac`

```{r}
#fech_nac viene definida como character, cambiamos a formato fecha
df_iam3$fech_nac <- as.Date(df_iam3$fech_nac)
fecha_fin <- as.Date("2023-12-31")
df_iam3$edad <- (fecha_fin-df_iam3$fech_nac)/365.25
df_iam3$edad <- as.numeric (round (df_iam3$edad,0))


```

Seguidamente vamos a convertir en factor las variables `sex` (etiquetas: 0="mujer; 1= "Varón"), `hta` , `DM` , `fum` , `fum_p` , `iam1` e `iam2` , con las etiquetas (0="No", 1="Sí") y la variable `clas_soc` con las etiquetas (0= "baja"; 1=" Media", 2= Alta"), y `salud` y `salud_p` con las etiquetas (0="Muy mala"; 1="Mala"; 2= "Regular"; 3= "Buena"; 4= "Muy buena")

```{r}
df_iam3$sex <- factor(df_iam3$sex, levels = c(0, 1), 
                      labels = c("Mujer", "Varón"))
df_iam3$hta <- factor(df_iam3$hta, levels = c(0, 1), labels = c("No", "Sí"))
df_iam3$DM <- factor(df_iam3$DM, levels = c(0, 1), labels = c("No", "Sí"))
df_iam3$fum <- factor(df_iam3$fum, levels = c(0, 1), labels = c("No", "Sí"))
df_iam3$fum_p <- factor(df_iam3$fum_p, 
                        levels = c(0, 1), labels = c("No", "Sí"))
df_iam3$salud <- factor(df_iam3$salud, 
                        levels = c(0,1, 2,3,4), 
                        labels = c("Muy mala", "Mala",
                                   "Regular", "Buena", "Muy buena"))
df_iam3$salud_p <- factor(df_iam3$salud_p, 
                        levels = c(0,1, 2,3,4), 
                        labels = c("Muy mala", "Mala",
                                   "Regular", "Buena", "Muy buena"))
df_iam3$iam1 <- factor(df_iam3$iam1, levels = c(0, 1), labels = c("No", "Sí"))
df_iam3$iam2 <- factor(df_iam3$iam2, levels = c(0, 1), labels = c("No", "Sí"))
df_iam3$clas_soc <- factor(df_iam3$clas_soc, 
                           levels = c(0, 1, 2), 
                           labels = c("Baja", "Media", "Alta"))
```

Comprueba que ha funcionado todo bien

```{r}
head (df_iam3)
```

## 2. Comparación de proporciones, tablas de n x m

### 2.1 Datos independientes

Puede darse el caso de que una de las dos variables que estudiamos tenga más de 2 categorías.

Vamos a ver si las proporciones de hipertensos son diferentes en las diferentes categorías de la variable `clas_soc`

```{r}
# Crear la tabla de contingencia
tabla_htaclass <- table(df_iam3$hta, df_iam3$clas_soc)


tabla_htaclass

# Realizar la prueba Chi-Cuadrado
chi_test <- chisq.test(tabla_htaclass)

# Mostrar resultados de la prueba
print(chi_test)

# Frecuencias esperadas
cat("Frecuencias esperadas:\n")
print(chi_test$expected)
```

No hay diferencias en las proporciones de HT por clase social y no hay ninguna frecuencia esperada menos que 5, podríamos hacer el test de Cgi cuadrado sin la corrección de Yates

```{r}
chi_test <- chisq.test(tabla_htaclass, correct = FALSE)
chi_test
```

El resultado da exactamente igual, con la n grande la corrección de Yates apenas tiene impacto.

### 3.2 Datos apareados

Vamos a utilizar los datos de percepción del estado de salud antes y después del primer infarto para ver si hay diferencias (`salud` y `salud_p` )

Se tratan de datos apareados con 5 niveles en cada variable (ordenados)

Utilizaremos la prueba de Friedman, el equivalente no paramétrico de un diseño de medidas repetidas de una muestra o un análisis de varianza de dos factores con una observación por casilla. Friedman contrasta la hipótesis nula de que las variables relacionadas procedan de la misma población. Para cada caso, a las variables se les asignan los rangos 1 a k. El estadístico de contraste se basa en estos rangos.

```{r}

tabla_friedman <- table(df_iam3$salud, df_iam3$salud_p)
tabla_friedman
#Friendman necesita un formato largo

# Crear una matriz de salud antes y después
matriz_salud <- as.matrix(cbind(df_iam3$salud, df_iam3$salud_p))

# Aplicar la Prueba de Friedman
friedman_result <- friedman.test(matriz_salud)
friedman_result

```

Hay diferencias entre los grupos no achacables al azar.

## 4. Test de tendencia lineal

Los tests de tendencia lineal son herramientas estadísticas utilizadas para evaluar si existe una relación sistemática y creciente o decreciente entre una variable ordinal y una variable categórica, permitiendo identificar patrones de cambio en las proporciones a medida que varía la categoría de la variable independiente.

Podríamos preguntarnos si hay menos proporción de fumadores a medida que aumenta el nivel social. Vamos a intentar resolver esta cuestión con un test de tendencia lineal.

Primero generamos la tabla

```{r}

tabla_contingencia <- table(df_iam3$fum, df_iam3$clas_soc)

# Mostrar la tabla de contingencia
print(tabla_contingencia)

# Calcular las proporciones de la tabla de contingencia
proporciones <- prop.table(tabla_contingencia, margin = 2)  
proporciones
```

Y ahora hay que disponer los datos para poder usar la función `prop.trend.test`

```{r}
# Definir el número de fumadores (x)) y el tamaño de cada grupo (n)
x <- c(103, 124, 15)  
n <- c(307 + 103, 356 + 124, 79 + 15) 

# Realizar el test de tendencia
tendencia_resultado <- prop.trend.test(x, n, score = seq_along(x))


print(tendencia_resultado)

```

Aunque parece haber cierta tendencia decreciente, no se puede rechazar la hipótesis nula , que no reconoce ninguna tendencia lineal.
