---
title: "<span style ='font-size:40px; font-weight:bold;'>Práctica 1. Introducción a R y RStudio. Ejercicios</span>" 

author: "Jesús Martín Fernández"
format: 
  pdf:
    keep_tex: true
header-includes:
  - \usepackage{listings}
  - \lstset{
      breaklines=true,
      basicstyle=\small\ttfamily
    }
---

## 

Cambia el directorio de trabajo a una carpeta en tu escritorio (puedes usar MyApps) y comprueba cuál es el directorio actual

```{r eval=FALSE}
# Cambiar el directorio de trabajo
setwd("C:/Users/jesus.martin/OneDrive - Universidad Rey Juan Carlos/
      Documentos")

#Tu dirección en MyApps será diferente

# Verificar el directorio de trabajo actual
getwd()
```

Crea una variable x de valor 10, una variable y de valor 5 y obtén su suma, resta, producto y cociente

```{r eval=FALSE }
x <- 10
y <- 5

suma <- x + y
diferencia <- x - y
producto <- x * y
cociente <- x / y

suma 
diferencia
producto 
cociente 
```

Instala y carga el paquete `stringr`. Luego, verifica que el paquete esté correctamente cargado.

```{r eval=FALSE }

# Instalar el paquete stringr 
install.packages("stringr")

# Cargar el paquete stringr
library(stringr)

# Verificar que el paquete está cargado
find.package("stringr")

```

Genera una carpeta llamada Practica_1 en tu carpeta de trabajo

```{r eval=FALSE}
dir.create("C:/Users/jesus.martin/OneDrive - Universidad Rey Juan Carlos/Documentos/Practica1")

```

Ahora cambia a esa carpeta el directorio de trabajo y comprueba que estás trabajando en él

```{r eval=FALSE}
setwd("C:/Users/jesus.martin/OneDrive - Universidad Rey Juan Carlos/Documentos/Practica1")

#Tu ruta de acceso debe ser diferente

getwd()
```
Guarda la imagen del área de trabajo con el nombre Practica1.Rdata.

```{r eval=FALSE}
save.image(file = "Practica1.Rdata")
```

Cierra R y vuelve a abrirlo.

Carga el área de trabajo desde el archivo Practica1.Rdata.


```{r eval=FALSE}
load("C:/Users/jesus.martin/OneDrive - Universidad Rey Juan Carlos/Documentos/Practica1/Practica1.Rdata")

 
 

```

¿Ves toda la información que tenías?
Todos los objetos del espacio de trabajo deberían estar disponibles. Si no ves los objetos, verifica que la ruta y el nombre del archivo sean correctos y que el archivo se haya guardado en el lugar correcto.